臺灣高等法院花蓮分院刑事判決  
111年度金上訴字第4號
上  訴  人  
即  被  告  吳豪笙


上列上訴人因詐欺等案件，不服臺灣臺東地方法院110年度金訴
字第11號中華民國111年3月31日第一審判決（起訴案號：臺灣臺
東地方檢察署110年度少連偵緝字第1號），提起上訴，本院判決
如下：
    主  文
上訴駁回。
　　犯罪事實及理由
本案經本院審理結果，認第一審以上訴人即被告吳豪笙(下稱被
  告)犯刑法第30條第1項前段、第339條第1項、洗錢防制法第14
  條第1項之幫助詐欺取財、一般洗錢罪，判處有期徒刑5月，併
  科罰金新臺幣(下同)6萬元，並諭知罰金易服勞役折算標準，
  認事用法並無不當，量刑亦稱妥之，應予維持，證據並補充：
  被告於本院之供述、台北富邦商業銀行股份有限公司南勢角分
  行民國111年5月27日北富銀南勢角字第1000000000號函暨檢附
  資料(下同)、中國信託商業銀行股份有限公司(下稱中信銀)11
  1年5月24日中信銀字第111000000150053號函(下稱中信銀111
  年5月24日函)、111年6月21日中信銀字第000000000000000號(
  下稱中信銀111年6月21日函)、臺南市政府警察局第五分局111
  年6月9日南市警五偵字第1110337451號函、google map圖資、
  土地所有權狀【被告提出】(本院卷第67、83頁、第109頁至第
  121頁、第181頁至第183頁、第209頁至第211頁，本院證物袋)
  ，餘均引用第一審判決書記載之犯罪事實、證據及理由。
被告上訴意旨：
㈠本件無任何實質證據，能證明伊係於何時、地將伊所有中信銀
  帳戶(帳號000-00000-0000000號，下稱系爭帳戶)之帳戶資料
  提供給何詐欺集團成員，僅憑伊無法自清存簿及提款卡遺失合
  理性，即認定伊幫助洗錢，實屬不公。
㈡伊於系爭帳戶提款卡上有簽名，密碼是伊之生日，只需上臉書
  查詢，即可得知伊於個人臉書網頁公開的出生日期，而非殊難
  想像。
㈢伊發現帳戶凍結後，即積極報案、聯繫銀行及警察機關，均未
  獲協助。
㈣伊雖透過媒體知悉詐欺集團常持他人帳戶作為詐騙及洗錢所用
  ，然伊係以為系爭帳戶提款卡因搬家收納至某處，而非遺失，
  加上帳戶存款無幾，故未掛失，而非有幫助詐欺集團犯罪之故
  意。
㈤伊無債務，也有不動產，退伍後，106年8月至109年6月陪同母
  親經營小吃，106年8月至107年5月也於○○○○兼職，107年6月轉
  至○○○○，工作穩定，沒必要出借、出售帳戶資料，自毀前途。
駁回上訴之理由
㈠按認定犯罪事實所憑之證據，並不以直接證據為限，即綜合各
　種間接證據，本於推理作用，為認定犯罪事實之基礎，如無違
  背一般經驗法則，尚非法所不許(最高法院44年台上字第702號
  刑事裁判要旨參照)。檢察官就被告犯罪事實，應負舉證責任
  ，並指出證明之方法。然此訴訟上之證明事項，其證明程度須
  達到通常一般人均不致有合理懷疑，而得確信其為真實者，自
  得據為有罪之認定，反之，倘仍存有合理之懷疑時，應將此
　合理懷疑之利益歸於被告(最高法院 98 年度台上字第 4884 
  號、第5037號刑事判決意旨參照)。換言之，認定有罪的必要
  證明程度（不容合理懷疑），並不是指完全未殘留反對事實存
  在的可能性，抽象上縱有反對事實存在之疑慮，然參照健全社
  會常識及一般社會經驗，得以判斷認該疑慮並無一般合理存在
  可能性時，法院仍得為有罪之認定，且上開意旨，於依直接證
  據或間接證據認定事實時，並沒有什麼的差異。
㈡其次，「罪證有疑，利歸被告」固為刑事審判原則，但針對難
  以解決的事實認定問題，如欠缺決斷力，往粗糙懷疑方向逃避
  ，則非無誤（濫）用「罪證有疑，利歸被告」原則疑義，上開
  所論於依「情況證據」推斷（認）待證事實時，亦無何不同。
  蓋於依據情況證據推斷（認）待證事實時，如因認為有些許疑
  惑，即認定犯罪無法證明的話，依情況證據認定犯罪事實，不
  得不認為是幾乎不可能的作業。又裁判上的事實認定與自然科
  學世界的事實認定不同，乃是探究相對歷史真實的作業，於刑
  事審判所謂的「犯罪已經證明」係指足認為有高度蓋然性的心
  證程度而言，另所謂的蓋然性更非指否定反對事實存在的可能
  性，如輕易濫用「罪證有疑，利歸被告」原則，認定不能證明
  犯罪，或僅駐足停留於思考、想像上之單純蓋然性、疑惑性，
  往往會認定不具合理内容的事實，並會使待證事實存否之最終
  判斷陷入意想不到的誤判危險。
㈢經查：
⒈被告雖辯稱：我於107年5月6日(下稱系爭日期)最後一次使用系
  爭帳戶提款卡領錢，隔了半年就遺失了等語(原審卷第280頁)
  。然而：
⑴被告供承：107年12月外婆過世後，我就搬去外公家(址：○○市○
  ○區《下述地址均位於○○區，下略》○○路0段000巷0弄0號)，迄10
  8年10月，我就在外公家跟我家(址：○○路0段000巷00號)之間
  來回。母親的麵攤是設在「○○街00號」騎樓，於109年7月10日
  遷至○○路0段的全聯正對面等語(本院卷第128頁)，核與證人即
  被告母親陳春香於原審證稱：被告退伍後，是跟我住在「○○路
  0段000巷00號」，白天去○○○○上班，晚上我經營麵攤，他會來
  幫忙。我母親死亡後，被告搬去「○○路0段000巷0弄0號」陪我
  父親等語(原審卷第202、204頁)，大致相合，足證107年12月
  至108年10月間，○○路0段、0段及○○街等街區，應屬被告日常
  活動區域。
⑵其次，被告供稱：我都是去統一超商提款(原審卷第285頁)。經
  核對卷證：
①系爭帳戶提款卡使用之自動櫃員機(下稱ATM)設置地點，在系爭
  日期前、後，曾使用相同ATM進行交易(即機器編號：0000-000
  0、0000-0000號ATM)，有系爭帳戶交易明細可參(臺灣臺東地
  方檢察署《下稱臺東地檢署》109年度少連偵字第32號《下稱偵卷
  一》第37頁至第45頁)。
②編號0000-0000號ATM係設於統一超商○○門市0○○○○路0段000號)
  ，編號0000-0000號ATM係設於統一超商○○門市0○○○○路0段000
  號)，有原審公務電話紀錄及中信銀111年5月24日函可參(原審
  卷第257頁，本院卷第83頁及證物袋)。
③告訴人陳婉瑜於108年2月23日匯款10萬、2萬至系爭帳戶，旋於
  同日遭人於編號0000-0000號ATM提領，有上開交易明細可參(
  偵卷一第33、43頁)。
④於系爭日期之後迄108年8月1日，系爭帳戶提款卡仍繼續於編號
  ：0000-0000、0000-0000號ATM進行多次交易，該2處ATM設置
  點，皆距離被告居住地甚近，此觀上開交易明細及Google map
  圖資可明(偵卷一第3頁至第45頁，本院卷第121頁)。
⑤勾稽上情，可知系爭帳戶提款卡交易之ATM地點，非但於系爭日
  期前、後有所雷同，甚且，提領告訴人108年2月23日匯款之AT
  M及迄108年8月1日交易之ATM，皆出現在被告當時住居所附近
  ，地緣關係至為明灼，已非尋常。
⑶復次，系爭帳戶於106年9月4日轉帳5,000元至中信銀帳號「000
  -000-0000-00000號」，該帳號於108年4月2日亦匯款15,800元
  至系爭帳戶，108年4月4日於編號0000-0000號ATM提領5,000元
  ，有上開交易明細可查(偵卷一第41、43頁)，可知於系爭日期
  前、後，系爭帳戶曾與相同帳戶對象進行交易，於受匯款項後
  ，提款之處也是被告慣常使用、位於其住居所附近之ATM。
⑷從而，足認系爭帳戶提款卡於系爭日期前、後，應均係由被告
  保管使用，此觀被告於偵查中供承：系爭帳戶提款卡於108年2
  月23日至同年月25日，應該在我身上，於108年9月、10月還能
  領等語(臺東地檢署110年度少連偵緝字第1號卷第17頁)，適與
  前述客觀跡證契合，應屬真實，故其嗣後翻稱：我於系爭日期
  之後，就沒有使用系爭帳戶，過了半年就遺失等語，悖於卷證
  ，並非可採。
⒉被告辯稱：其於系爭帳戶提款卡有簽寫「吳豪笙」，並將出生
  日期公布於臉書個人資料網頁，所以詐騙集團成員是查詢臉書
  而得知該提款卡密碼等語，且上開提款卡確有簽名欄等節，固
  有被告提出之臉書網頁資料及中信銀111年5月24日函附資料可
  參(本院卷第21頁、證物袋)。惟：
⑴遺失、失竊之帳戶資料，隨時可能因所有人掛失而無法提領款
  項。詐騙集團僱用人員從事不法，乃高利得高風險之行為，需
  承擔相當犯罪成本，包括金錢及失風風險，集團衹需支付相對
  少額金錢，即可取得具操控性、低風險之人頭帳戶，應無甘冒
  詐騙所得無法提領(收益)、領錢障礙提昇所致車手失風之高度
  風險，而貿然使用毫無把握的帳戶資料之理。倘如被告所辯係
  因提款卡遺失、密碼又被猜中，衡情集團成員將之提供與告訴
  人匯款及提領詐騙款項前，理應有所疑慮而進行「試卡」(按
  ：小額交易以測試帳戶能否使用)。然觀之系爭帳戶交易明細
  ，告訴人於108年2月23日匯款，同日旋遭1次提領殆盡，於上
  開匯(提)款前、後，全無「試卡」行為，有上開交易明細可參
  (偵卷一第31頁至第32頁)。足見詐騙集團成員對於系爭帳戶提
  款卡密碼為何及該等帳戶資料來源可靠度等節，俱信心十足，
  堪認系爭帳戶提款卡及密碼乃集團成員直接取自被告之可能性
  甚高。
⑵現今社群軟體甚多，諸如IG、Dcard、TikTok、推特等，非僅有
  臉書；又基於言論自由，我國法制對社群軟體帳戶設立未採實
  名制，一般民眾使用暱稱、假名、他人姓名等設立帳戶及作為
  對外公開名稱，乃屬周知。姑不論被告所辯其於提款卡上簽名
  、密碼為生日等節，皆無從查考，此有中信銀111年6月21日函
  可參(本院卷第181頁)。若依被告所辯情節，詐騙集團成員首
  需猜中系爭帳戶提款卡簽名欄上姓名表彰之人，係臉書使用者
  ，以臉書搜尋「吳豪笙」後，復需猜中臉書名稱「吳豪笙」為
  真實姓名，且與提款卡持用人為同一人，又猜中「吳豪笙」臉
  書公布之出生日期確屬真實，然後猜中系爭帳戶提款卡密碼即
  「吳豪笙」臉書公布之生日日期「0000年00月00日」，最後從
  「0000年00月00日」中，再次猜中密碼係使用其中幾碼及號碼
  順序(按：中西表示出生年月日之順序並不相同)。如此層層命
  中、精準無誤，機率顯然是微乎其微，依一般社會經驗，該疑
  慮並無一般合理存在可能性，是其所辯，難認可採。
⒊被告於帳戶異常通報警示，已無法再供詐欺集團持以犯罪後，
  方報案或試圖掛失之舉，動機實屬多端。考量被告所辯既存有
  上開疑點而難認信實，故無從單憑其事後報警及試圖掛失之行
  為，即率為有利於被告之認定。
⒋被告供稱：我於107年1月9日離開○○○○後，就去○○○○，但好像才
  賣一、二份保險，沒賺什麼錢。晚上我會去幫忙母親的麵攤，
  她會問我有沒有錢，如果我說沒有，她會給我300元、500元等
  語(本院卷第128頁至第129頁)。證人陳春香於原審證稱：家裡
  是中低收入戶，經濟比較拮据。被告退伍後，白天去○○○○上班
  ，晚上我經營麵攤，會來幫忙。我的母親是107年12月過世，
  父親是110年3月30日過世。我父母親生病時，幾乎都是被告在
  照顧，他們住院化療期間所需醫療費、車資等費用，被告也有
  花到錢，不夠錢時，他會請我援助幾百元至1千元左名等語(原
  審卷第202、208、210、212、215頁)。基上，可知被告家境本
  非富裕，於本案案發即108年2月前後期間，家中長輩復有罹病
  之相關支出，應更相形拮据；被告無穩定工作收入，全賴母親
  小額資助所需，足認被告當時經濟狀況實非良好，故被告辯稱
  ：伊當時工作穩定，無犯罪動機等語，難認可採。至被告雖提
  出土地所有權狀欲證明其有資力，無犯罪動機，惟被告係110
  年4月9日始登記為土地所有人，持分僅1/6，有其提出之土地
  所有權狀影本可參(本院卷第209頁、211頁)，顯無從回推其於
  案發時之資力良好，以此為辯，亦無理由。
⒌綜上，系爭帳戶提款卡於告訴人匯款前、後，均係由被告使用
  保管，雖無證據證明被告擔任提款車手，然系爭帳戶既係於被
  告使用保管期間，供詐欺集團成員犯罪所用，則系爭帳戶資訊
  及提款卡應係被告提供不詳詐欺集團成員持以犯罪，堪可認定
  。
㈣按金融帳戶係針對個人社會信用而予以資金流通，具有強烈之
  屬人性，且金融帳戶為個人理財之工具，申請開設金融帳戶並
  無任何特殊之限制，一般民眾皆可以存入最低開戶金額之方式
  申請開戶，1人並可於不同之金融機構申請多數之存款帳戶使
  用，此乃眾所周知之事實，況近年來不法分子利用人頭帳戶實
  行詐欺取財等財產犯罪案件層出不窮，業已廣為平面或電子媒
  體、政府機構多方宣導、披載，提醒一般民眾勿因一時失慮而
  誤蹈法網，輕易交付自己名義申辦之金融帳戶予他人，反成為
  協助他人犯罪之工具，是依一般人之社會生活經驗，若見他人
  不以自己名義申請開戶，反而出價蒐購或以其他方式向他人收
  集金融機構帳戶為不明用途使用或流通，衡情對於該等帳戶極
  可能供作不法目的使用，當有客觀合理之預見。查系爭帳戶資
  料應係被告交予不詳詐欺集團成員，業證如上。被告自陳：伊
  為大學肄業，曾任職○○○○○，曾看過新聞，知道臺灣詐騙集團
  很多，詐騙集團常借他人帳戶作為詐騙所用，也知道金融帳戶
  容易作為詐騙集團洗錢之用，詐騙集團因為怕被抓，需要人頭
  帳戶來找別人頂罪，知道車手好像就是從人頭帳戶領錢的人，
  新聞都有報導等語（原審卷第119、347頁，本院卷第128頁至
  第129頁、第132頁），足見被告應有相當之智識程度及社會經
  驗，主觀上可預見提供系爭帳戶資料將為不法財產犯罪所利用
  ，猶仍為之，堪認被告具有幫助他人詐欺取財、洗錢之不確定
  故意，灼然甚明。
㈤綜上，被告固指出系爭帳戶資料係因不慎遺失，為他人擅用該
  抽象的反對事實可能性，但經本院逐一檢視，參照健全社會常
  識及一般社會經驗，應得認為被告所辯反對事實要難認有合理
  性，另參照勾稽其他積極間接證據(情況證據)，應得認定被告
  犯本案幫助詐欺取財及洗錢犯行。原審以被告所為事證明確，
  依刑法第30條第1項前段、第339條第1項、洗錢防制法第14第1
　項、第55條規定，從一重論處幫助一般洗錢罪，量處有期徒刑
　5月，併科罰金6萬元，並諭知罰金易服勞役折算標準，核無違
　誤。被告執前詞上訴，為無理由，應予駁回。
據上論結，應依刑事訴訟法第373條、第368條，判決如主文。
本案經檢察官林靖蓉提起公訴，檢察官施慶堂到庭執行職務。
中　　華　　民　　國　　111 　年　　7 　　月　　29　　日
　　　　　　　　　刑事庭審判長法  官  林信旭
  　　　　　　　　　　　　　　法  官  劉雪惠
  　　　　　　　　　　　　　　法  官  廖曉萍
以上正本證明與原本無異。
如不服本判決，應於收受送達後20日內向本院提出上訴書狀，其
未敘述理由者，並得於提起上訴狀後20日內向本院補提理由書（
均須按他造當事人之人數附繕本）「切勿逕送上級法院」。
告訴人或被害人如對於本判決不服者，應具備理由請求檢察官上
訴，其上訴期間之計算係以檢察官收受判決正本之日期為準。
因疫情而遲誤不變期間，得向法院聲請回復原狀。
中　　華　　民　　國　　111 　年　　7 　　月　　29　　日
                              書記官  廖子絜
附錄本案論罪科刑法條全文：
洗錢防制法第14條
有第二條各款所列洗錢行為者，處7年以下有期徒刑，併科新臺
幣5百萬元以下罰金。
前項之未遂犯罰之。
前二項情形，不得科以超過其特定犯罪所定最重本刑之刑。

中華民國刑法第339條
意圖為自己或第三人不法之所有，以詐術使人將本人或第三人之
物交付者，處5年以下有期徒刑、拘役或科或併科50萬元以下罰
金。
以前項方法得財產上不法之利益或使第三人得之者，亦同。
前二項之未遂犯罰之。